【裁判字號】    92,上,41
【裁判日期】    921231
【裁判案由】    返還土地等
【裁判全文】
臺灣高等法院花蓮分院民事判決  九十二年度上字第四一號
      上  訴  人  丙○○
                  甲○○
      共      同
      訴訟代理人  李泰宏律師
      被  上訴人  乙○○
右當事人間請求返還土地等事件，上訴人等對於台灣台東地方法院中華民國九十二年
七月三十一日（九十二年度訴字第九十號）第一審判決，提起上訴，本院判決如左：
      主  文
原判決關於上訴人丙○○部分及命上訴人甲○○交付台東縣高原段第一六五九號、第
一六六０號、第一六六七號等地號土地租賃契約書二件，同段第二二四六號，土地所
有權狀部分暨訴訟費用之裁判廢棄。
右廢棄部分，被上訴人在第一審之訴及假執行之聲請均駁回。
上訴人甲○○其餘上訴駁回。
第一、二審訴訟費用，由上訴人甲○○負擔十分之一，餘由被上訴人負擔。
      事  實
甲、上訴人方面：
一、聲明：
  (一)、原判決廢棄。
  (二)、被上訴人在第一審之訴及假執行之聲請駁回。
二、陳述：除與原判決記載相同者予以引用外，補稱：
  (一)、按本件分產書，係由父、母二人為「分產人」，上訴人兄弟為「受贈人」，從
      而如欲主張解約，應由父、母二人共同為之，始符法制。乃原判決竟認同由父
      親一人單獨為解約之意思表示，其解約顯非適法。又得解除契約者係指「處於
      對價關係」之解除，例如：支付價金買受土地，如未付價金，而要求解約還地
      屬之，以是二者間苟非處於「對價關係」，即無解約之問題，本件分產為贈與
      之一種如有扶養之記載，本屬附有負擔之贈與，如未盡扶養責任，應另循民法
      贈與篇之規定辦理，而不得將非對價關係之分產予以解除（參照最高法院八十
      六年台上字第四四０號、四十八年台上字第四三二號判決意旨。）退一步言之
      ，被上訴人之解約催告，不符解約之法定要件。因本件係未確定期限之契約，
      依民法第二百二十九條之規定須經「定期催告」而未履行，始負遲延責任。於
      遲延中，債權人須再依民法第二百五十四條之規定「定期催告」而未履行，債
      權人始取得解除契約之權利。最終債權人須再為「解除契約」之意思表示，始
      符解除契約之要件。何況本件分產之當事人為父、母與子，契約方均為多數
      人，其解約應由多數人為之（最高法院八十一年台上字第一二七０號、七十二
      年台上字第三六六六號、七十二年台上字第一三五三號判決意旨參照），被上
      訴人單獨解約亦不適法。且被上訴人之存證函，其律師僅表示「撤回」之意，
      而非「解除」，並僅催告一次，均與解除契約之要件不合。原判決為其有利之
      判決，自有不當。
  (二)、上訴人甲○○與被上訴人現仍為夫妻關係，所有家產亦係夫妻二人共同創業所
      得，從而自始即保管權狀，非無正當權源，在夫妻家務相互代理而言並無不當
      ，況家產既夫妻二人共同創業，財產與權狀在內部關係上亦係二人所共有，甲
      ○○從而持有權狀，並非無權持有，原判決不查亦有未當。何況上訴人甲○○
      業已將土地租賃契約書二件，第二二四六號之土地所有權狀分別交予被上訴人
      及劉興杜。
  (三)、就扶養費之給付而論，上訴人至八十九年止，仍有依約給付父、母十五萬元，
      但自從政府加入ＷＴＯ之後，加上景氣蕭條，農民收入遽減為眾所週知之事實
      ，上訴人一家老少生活困頓，母親有感於此，不忍再加重上訴人之負擔，因而
      向上訴人之弟劉興杜表示「我的份額就全交與父親」。申言之，即劉興杜應將
      每年應付之十五萬元全交父親收受，母親則由上訴人一人扶養，此在扶養之意
      旨上、在父親個人之權益上並無損失。在債權讓與之法理上亦無不當，憾以或
      因父親「執著」、或因弟弟劉興杜未全額付與父親、或因父親記恨興訟，實不
      能怪罪上訴人。
三、證據：提出上訴人現在居住之房屋相片二張及被上訴人與劉興杜居住之房屋相片
    二張、第一０一號存證信函影本一件為證，聲請訊問證人劉興杜、洪英。
乙、被上訴人方面：
一、聲明：上訴駁回。
二、陳述：除與原判決記載相同者，予以引用外，補稱：
  (一)、本件被上訴人既係與上訴人丙○○均為「分家書」之立約人，而上訴人有履行
      支付扶養費之義務，且該筆扶養費係屬可分之債，而被上訴人又已依約將高原
      段二二四一地號之土地交付給上訴人丙○○耕作，再且，被上訴人夫妻又屬訴
      訟上之對立關係，故，上訴人主張本件應由被上訴人及上訴人甲○○兩人共同
      為解約之表示，實屬無據而不足採取。
  (二)、依「分家書」之約定，上訴人丙○○既係每年度應給付扶養費給被上訴人，則
      給付期限當初係約定農曆八月份文旦柚子收成之時，為清償期，本件被上訴人
      既於九十一年十二月十一日以存證信函催告上訴人丙○○應於九十二年一月三
      十一日給付扶養費，顯然被上訴人已履行民法第二五四條之要件。
  (三)、原存證信函上所示「撤回」兩字，即係解約之意，若  鈞院認為仍有疑義，則
      被上訴人再以本書狀繕本作為解約之意思表示。且有無「對價關係」，跟可否
      解約，毫無關連。
  (四)、系爭所有權狀所示不動產，係被上訴人所有，甲○○無權持有系爭所有權狀，
      假設甲○○有保管權，依民法第五九七條規定，被上訴人仍得隨時請求返還系
      爭權狀。
  (五)、土地租賃契約書二件上訴人甲○○業已交還被上訴人，第二二四六號土地所有
      權狀，亦已交付劉興杜。
三、證據：援用原審提出之證物，補提出存證信函影本二張為證。
      理  由
一、本件被上訴人於原審起訴主張：兩造於民國（下同）八十二年一月二十六日訂立
    分家書，約定被上訴人將所有坐落台東縣東河鄉○○段二二四一地號土地（下稱
    系爭土地）分歸其長子即上訴人丙○○使用，惟每年度上訴人丙○○須給付其父
    即被上訴人及母甲○○扶養費新台幣（下同）十五萬元，詎上訴人丙○○連續二
    年拒不給付，經伊於九十一年十二月十一日以存證信函催告上訴人丙○○應於九
    十二年一月三十一日給付扶養費共十五萬元，否則將土地收回，惟上訴人丙○○
    仍不給付，該分家書既經以存證信函表示解除，是依所有物返還請求權請求上訴
    人丙○○返還上開土地。又伊所有台東縣東河鄉○○段第一六五九、一六六Ｏ、
    一六六七地號之土地租賃契約書二份，及同段二二四一、二二四六、二一五九、
    二一六Ｏ之一地號土地所有權狀正本四紙（下稱系爭租賃書及權狀）為上訴人甲
    ○○無權占有，爰依民法第七百六十七條規定，請求上訴人甲○○返還爭爭租賃
    書及權狀予伊，為此訴請判令上訴人等返還土地及權狀與租賃契約書；上訴人丙
    ○○則以：伊於系爭土地種植柚子，因近幾年價格低落，收入減少，實無能力給
    付被上訴人扶養費等語資為抗辯。上訴人甲○○則以：系爭租賃契約書、權狀，
    為被上訴人交伊保管，後來被上訴人將伊趕出門，其遂帶在身上，現在已將租賃
    契約書二件、第二二四六號土地之所有權狀交還等語資為抗辯。
二、被上訴人主張其與上訴人甲○○為夫妻、與上訴人丙○○父子關係，兩造於八十
    二年一月二十六日訂立分家書，約定被上訴人將其所有之系爭土地交予上訴人丙
    ○○使用，上訴人丙○○則於每年度給付父母扶養費十五萬元，嗣上訴人丙○○
    即在該地種植柚子，並自八十二年起自八十九年止，每年依約給付被上訴人扶養
    費，惟自九十年起即未再給付，被上訴人乃於九十一年十二月十一日以存證信函
    定期催告其履行，惟逾期仍未給付，且繼續占有系爭土地，又上訴人甲○○持有
    系爭租賃書、權狀等情，均為兩造所不爭執，並有戶籍謄本、土地登記謄本、八
    十二年一月二十六日分家書、九十一年十二月十一日存證信函影本等在卷可稽，
    自堪信被上訴人之主張為真實。惟按解除權之行使，應向他方當事人以意思表示
    為之。契約當事人之一方有數人者，前項意思表示應由其全體或向其全體為之。
    民法第二百五十八條第一項、第二項分別定有明文。經查本件系爭「分家書」係
    由上訴人丙○○、訴外人劉興杜與被上訴人乙○○，上訴人甲○○，方為契約
    當事人，如被上訴人欲主張解除契約，揆之上揭規定，自應由被上訴人及上訴人
    甲○○共同向上訴人丙○○及訴外人劉興杜為解除契約之意思表示，始為合法。
    審之被上訴人為解除契約意思表示之存證信函僅由被上訴人單獨向上訴人丙○○
    為之，自非合法。被上訴人於本院審理時，另以九十二年九月三十日之答辯狀為
    解除契約之意思表示，亦不合法。又被上訴人雖於九十一年十二月十一日以第七
    三一號存證信函催告上訴人丙○○限期履行債務，但未於該信函明確表示如屆期
    不履行，即解除契約之意思表示。縱令上訴人丙○○屆期不履行，被上訴人亦僅
    取得契約解除權而已，並非契約即自動解除。被上訴人其後亦未再以存證信函為
    解除契約之意思表示。被上訴人解除契約既不合法，從而其主張契約業經解除，
    本於物上請求權訴請判令上訴人丙○○將無權占有之土地返還，即屬無從准許。
    原審未詳加審究，遽為上訴人丙○○敗訴之判決，自有違誤。上訴人丙○○上訴
    意旨執此指摘原判決關於其部分為不當，求為廢棄改判，為有理由，應將原判決
    關於上訴人丙○○部分廢棄改判，另為被上訴人敗訴之判決。
三、上訴人甲○○於原審自認其管有台東縣高原段一六五九、一六六０、一六六七等
    地號之國有財產局土地租賃契約書二件，及台東縣東河鄉○○段二二四一號、第
    二二四六號、第二一五九號、第二一六０之一號等地號土地所有權狀四件。惟其
    中土地租賃契約書二件，已交還被上訴人，為被上訴人所是認，並提出上開契約
    書影本二件附卷可稽。第二二四六號之土地所有權狀已交訴外人劉興杜持有，亦
    經證人劉興杜到場供證屬實，並提出該地號土地所有權狀影本一件附卷足憑。原
    審仍命上訴人甲○○交還上開文書，即有可議。上訴人甲○○上訴意旨執上開理
    由指摘原判決關於此部分為不當，為有理由，應將原判決關於上訴人甲○○上開
    部分廢棄改判，另為被上訴人敗訴之判決。至於上訴人甲○○其餘上訴部分，核
    無理由，應予駁回。
四、兩造其餘主張及抗辯，均不影響於本件判決之結果，爰不一一論述，至於兩造聲
    請訊問證人劉興杜、洪英，核無必要，併此明。
據上論結：本件上訴為一部有理由、一部無理由，依民事訴訟法第四百五十條，第四
百四十九條第一項，第七十九條判決如主文。
中      華      民      國    九十二    年     十二     月    三十一    日
                                  審判長法官  謝  志  揚
                                        法官  陳  淑  媛
                                        法官  莊  謙  崇
右正本係照原本作成。
如不服本判決，應於判決送達後二十日內向本院提出上訴狀。未表明上訴理由者，應
於上訴後二十日內向本院提出上訴理由狀(須按他造人數提出繕本)。
上訴時應提出委任律師或具有律師資格之人之委任狀；委任有律師資格者，另應附具
律師及格證書及釋明委任人與受任人有民事訴訟法第四百六十六條之一第一項但書或
第二項（詳附註）所定關係之釋明文書影本。
                                  法院書記官  林  明  智
中      華      民      國    九十二    年     十二     月    三十一    日
附註：民事訴訟法第四百六十六條之一( 第一項、第二項 )：
對於第二審判決上訴，上訴人應委任律師為訴訟代理人。但上訴人或其法定代理人具
有律師資格者，不在此限。
上訴人之配偶、三親等內之血親、二親等內之姻親，或上訴人為法人、中央或地方機
關時，其所屬專任人員具有律師資格並經法院認為適當者，亦得為第三審訴訟代理人
。


司法院資訊處製作；財團法人民間司法改革基金會備份。
